---
title: "Análisis de Índices: Vivienda y Hogares"
output: html_document
---

## Preparación de Datos e Importación

En esta primera sección, cargamos las librerías estadísiticas necesarias y realizamos la importación simultánea de ambas bases de datos.

```{r setup, message=FALSE, warning=FALSE}

knitr::opts_chunk$set(echo = TRUE)
rm(list=ls())
setwd("~/Est2_Recu")

# Cargar librerías necesarias
library(readxl)
library(dplyr)
library(psych)

# Definir las rutas (asumiendo que están en la misma carpeta que este script)
ruta_vivienda <- "c:/Users/adria/Documents/Est2_Recu/pregvivi.xlsx"
ruta_hogares <- "c:/Users/adria/Documents/Est2_Recu/preghog.xlsx"

# Importación de las bases de datos
df_viv <- read_excel(ruta_vivienda)
df_hog <- read_excel(ruta_hogares)

cat("Bases de datos importadas correctamente.\n")
```

---

## Parte 1: Pregunta sobre Vivienda

En esta sección desarrollamos el proceso para crear el índice de vivienda (excluyendo alternativas "Otros...") para contestar a la primera pregunta de investigación.

```{r analisis-vivienda, warning=FALSE}
cat("--- Análisis para el Índice de Vivienda ---\n")

# Filtramos identificadores clásicos
cols_ignorar <- c("ID", "id", "UBIGEO", "ubigeo")
df_viv_vars <- df_viv %>% select(-any_of(cols_ignorar))

# Excluir columnas explícitas de "Otros"
df_viv_vars <- df_viv_vars %>% select(-matches("(?i)otro"))

# Reemplazar textos "Otros..." por NA en toda la base
df_viv_vars[df_viv_vars == "Otros..."] <- NA
df_viv_vars[df_viv_vars == "Otros"] <- NA
df_viv_vars[df_viv_vars == "otros"] <- NA

# Forzar numérico (convirtiendo texto restante a NAs)
df_viv_vars <- df_viv_vars %>% mutate_all(~as.numeric(as.character(.)))

# Eliminar columnas que se volvieron 100% NA
df_viv_vars <- df_viv_vars %>% select(where(~ !all(is.na(.))))

# Casos completos
df_viv_vars <- na.omit(df_viv_vars)

# Mantener solo variables con varianza > 0
varianzas_viv <- apply(df_viv_vars, 2, var)
columnas_validas_viv <- !is.na(varianzas_viv) & varianzas_viv > 0
df_viv_vars <- df_viv_vars[, columnas_validas_viv]

cat(sprintf("Datos preparados de Vivienda. Filas: %d, Columnas: %d\n\n", nrow(df_viv_vars), ncol(df_viv_vars)))

# Pre-condiciones
cor_viv <- cor(df_viv_vars)
bartlett_viv <- cortest.bartlett(cor_viv, n = nrow(df_viv_vars))

cat("[Pre-condición] Prueba de Bartlett:\n")
if (!is.na(bartlett_viv$p.value) && bartlett_viv$p.value < 0.05) {
  cat("  -> Se cumple la pre-condición de Bartlett (p < 0.05).\n")
} else {
  cat("  -> NO se cumple la pre-condición de Bartlett (Matriz Singular o p >= 0.05).\n")
}

# Reducción de dimensiones
pca_viv <- tryCatch(principal(df_viv_vars, nfactors = 1, rotate = "none"), error = function(e) NULL)

if (!is.null(pca_viv)) {
  loadings_viv <- as.vector(pca_viv$loadings)
  cargas_bajas_viv <- sum(abs(loadings_viv) < 0.3)
  prop_var_viv <- pca_viv$Vaccounted["Proportion Var", 1]
  
  cat(sprintf("\nVariables con carga menor a 0.3: %d\n", cargas_bajas_viv))
  cat(sprintf("Varianza total explicada: %.4f\n", prop_var_viv))
} else {
  cat("\nEl Análisis de Componentes Principales colapsó (no se puede extraer índice).\n")
}
```

---

## Parte 2: Pregunta sobre Hogares

En esta sección desarrollamos el proceso para crear el índice de hogares (sin considerar alternativas "No tiene...") para contestar a tu segunda pregunta.

```{r analisis-hogares, warning=FALSE}
cat("--- Análisis para el Índice de Hogares ---\n")

# Limpieza similar, ignorando IDs
df_hog_vars <- df_hog %>% select(-any_of(cols_ignorar))

# Reemplazamos textos de "No tiene..." por NA
df_hog_vars[df_hog_vars == "No tiene..."] <- NA
df_hog_vars[df_hog_vars == "No tiene"] <- NA
df_hog_vars[df_hog_vars == "no tiene"] <- NA

# Forzar a numérico y purgar 100% NAs
df_hog_vars <- df_hog_vars %>% mutate_all(~as.numeric(as.character(.)))
df_hog_vars <- df_hog_vars %>% select(where(~ !all(is.na(.))))

# Casos completos
df_hog_vars <- na.omit(df_hog_vars)

# Validar varianza
varianzas_hog <- apply(df_hog_vars, 2, var)
columnas_validas_hog <- !is.na(varianzas_hog) & varianzas_hog > 0
df_hog_vars <- df_hog_vars[, columnas_validas_hog]

cat(sprintf("Datos preparados de Hogares. Filas: %d, Columnas: %d\n\n", nrow(df_hog_vars), ncol(df_hog_vars)))

# 1. Evaluar si falla alguna pre-condición
cor_hog <- cor(df_hog_vars)
bartlett_hog <- cortest.bartlett(cor_hog, n = nrow(df_hog_vars))
kmo_hog <- KMO(cor_hog)

falla_precondicion <- FALSE
if (is.na(bartlett_hog$p.value) || bartlett_hog$p.value >= 0.05 || kmo_hog$MSA < 0.6) {
  falla_precondicion <- TRUE
}

cat("[1] ¿No se cumple 1 de las pre-condiciones?\n")
cat(sprintf("   - Bartlett p-value: %s\n", ifelse(is.na(bartlett_hog$p.value), "NaN (Falla)", bartlett_hog$p.value)))
cat(sprintf("   - KMO: %.3f\n", kmo_hog$MSA))
cat(sprintf("   -> Resultado: %s\n\n", ifelse(falla_precondicion, "VERDADERO", "FALSO")))

# PCA para Hogares
pca_hog <- tryCatch(principal(df_hog_vars, nfactors = 1, rotate = "none"), error = function(e) NULL)

if (!is.null(pca_hog)) {
  # 2. Cargas factoriales (< 0.6)
  loadings_hog <- as.vector(pca_hog$loadings)
  cargas_bajas_06 <- sum(abs(loadings_hog) < 0.6)
  
  cat("[2] ¿Sólo dos de sus variables NO cargarían por encima de 0.6?\n")
  cat(sprintf("   - Variables con carga < 0.6: %d\n", cargas_bajas_06))
  cat(sprintf("   -> Resultado: %s\n\n", ifelse(cargas_bajas_06 == 2, "VERDADERO", "FALSO")))
  
  # 3. Varianza Explicada
  var_exp_hog <- pca_hog$Vaccounted["Proportion Var", 1]
  es_aprox_055 <- abs(var_exp_hog - 0.55) < 0.05
  
  cat("[3] ¿La varianza total explicada es de aprox. 0.55?\n")
  cat(sprintf("   - Varianza explicada: %.4f\n", var_exp_hog))
  cat(sprintf("   -> Resultado: %s\n\n", ifelse(es_aprox_055, "VERDADERO", "FALSO")))
} else {
  cat("PCA colapsó para la base de Hogares.\n")
}
```
